【裁判字號】    99,訴,1271
【裁判日期】    991129
【裁判案由】    清償借款
【裁判全文】
臺灣士林地方法院民事判決              99年度訴字第1271號
原      告  陳錦福
訴訟代理人  劉正穆律師
被      告  方春香
上列當事人間清償借款事件，本院於民國99年11月15日言詞辯論
終結，判決如下：
    主  文
被告應給付原告新臺幣壹佰壹拾柒萬陸仟元，及自民國99年8 月
19日起至清償日止按年息百分之五計算之利息。
訴訟費用由被告負擔。
本判決於原告以新臺幣拾玖萬貳仟元為被告供擔保後，得假執
行。但被告如於假執行程序實施前，以新臺幣壹佰壹拾捌萬元為
原告預供擔保，得免為假執行。
    事  實  及  理  由
一、原告起訴主張：兩造原為工作上之同事，被告於台北工作，
    原告則於苗栗工作。於民國95年11月24日起向原告借款新台
    幣（下同）30萬元後，又於96年3 月26日再向原告借款6 萬
    元，之後原告即開始追求被告，被告因此又陸續以母親住院
    等原因，向原告借款，原告因追求被告之故而同意借款，並
    向原告母親或以原告母親之名義貸款取得款項後陸續以如附
    表所示之時間、金額、帳戶匯款予被告，金額共計119 萬
    7,000 元。被告在96年7 月23日最後一次借款後即避不見面
    ，經原告不斷催討被告還款，被告亦僅清償2 萬1000元，其
    餘款項均未清償。為此，依據消費借貸法律關係，請求被告
    清償上開借款及遲延利息。並聲明被告應給付原告117 萬
    6,000 元及自支付命令送達被告翌日即99年8 月19日起按年
    息百分之五計算之利息。
二、被告之抗辯：兩造原為男女朋友，甚至論及婚嫁。原告主張
    之借款中除有借據之兩筆借款外，其餘款項都是在兩造交往
    期間內，原告為使被告的生活改善而以贈與之意思匯款給被
    告，並非借款。且被告曾經清償2 萬1,000 元。原告為催討
    債務，不斷恐嚇及毀謗被告，此部分業經台灣苗栗地方法院
    判處原告拘役45天，並命賠償被告4 萬元。因原告至被告工
    作單位騷擾，致被告無法繼續工作，目前無收入。被告之前
    工作所得均投入股票買賣之投資，因投資失利，故亦無資力
    得以清償原告之債務。是被告基於消費借貸法律關係請求被
    告清償如原告聲明所示之金額顯然無據，請求駁回原告之訴
    ，如受不利判決願供擔保請准免為假執行。
三、本件不爭執事項
  (一)被告於95年11月24日立據向原告借款30萬元，另於96年3 月
    26日立據向原告借款6 萬元。原告於96年6 月20日匯款1萬
    2,000 元，於96年6 月25日匯款6 萬元，於96年7 月3 日匯
    款10萬元，96年7 月10日匯款45萬元，於96年7 月23日匯款
    新台幣14萬8,000 元，均匯款至被告設於OOOO銀行OO
    分行000000000000號之帳戶，97年3 月24日原告匯款6 萬
    7,000 元至被告設於郵局00000000000000號之帳戶。
  (二)兩造曾經是男女朋友，交往期間是從95年11月起到97年3 月
    底止。
  (三)原告曾在97年10月間連續恐嚇被告及犯散布文字誹謗罪，經
    台灣苗栗地方法院簡易庭99年苗簡字第174 號分別判處拘役
    30 日 ，定應執行刑拘役45日。另外刑事附帶民事判命原告
    給付被告4 萬元精神賠償金。
  (四)被告已經清償新台幣2萬1,000元，兩造同意抵充本金。
四、本件之爭執要點：從96年6 月20日起至97年3 月24日止原告
    匯款6 次予被告的部分是否為借款？或是兩造交往期間原告
    對被告之贈與？
五、法院之判斷
  (一)被告不爭執於95年11月24日及96年3 月26日分別向原告借款
    30萬及6 萬元等情，並有借據二紙在卷可證，是被告向原告
    借款36萬元部分應堪認定。
  (二)原告於96年6 月20日開始陸續依據附表編號3 至6 項次所示
    之時間及金額匯款6 次予被告，亦為被告所不否認，並有匯
    款單6 紙在卷可參。原告主張匯款為借款，但被告抗辯匯款
    係原告基於男女朋友關係所給予之贈與。然查：
    1.被告自承其向原告第一次借款（95年11月24日）後，原告
      即對被告有好感而提議交往，96年6 月17日端午節，被告
      南下與原告約會，告知原告因母親住院需要錢，原告即在
      96年6 月20日、96年6 月25日分別匯款1 萬2,000 元及6
      萬元等情，為被告所自承（99年11月1 日言詞辯論筆錄，
      參本院卷第62頁）。
    2.而依據被告於96年7 月3 日傳電子郵件予原告內容所示「
      男生先性後愛，女生先愛後性....我知道你遇過的女生是
      怎樣，但我是這樣的觀念，我已坦白告訴你我的觀念，不
      要再誤會我吊你的胃口... 」、「我要考慮的是彼此之間
      個性的協調性，生活環境的適應性（人時事地物）」、「
      我要調整外縣市完全陌生的環境、完全陌生的人，聽不懂
      的語言，離過婚的你，有小孩的環境，婚後每天來回奔波
      」、「我認為你把過去的陰影加諸我身上不是一個明智公
      平的作法，有智慧的人應是陪我早日進入上述考慮，經營
      未來的一切，而不是一再單純的要保證... 」、「我說的
      找方法是類似上述說的，我會期望以後的生活是正面積極
      的作法，而不是悲觀破壞感情性的作法，我的個性就像你
      瞭解的有話直說，我會提出我的感覺，我會努力找方法經
      營彼此的感情」（參台灣苗栗地方法院檢察署98年度偵字
      第5018號偵查卷第60頁）。依據上開96年7 月3 日之電子
      郵件內容可知，當時兩造的關係應該是處於原告追求被告
      的狀態，而且被告對於原告的追求，並非全然接受，而仍
      在猶豫狀態中，並且無發生任何親密關係。且被告坦言其
      在發出上開電子郵件後，因所說的內容頗為嚴重，原告始
      於96年7 月連續匯入10萬及45萬元的款項給被告（99年11
      月1 日言詞辯論筆錄，本院卷第62頁背面）。
    3.96年7 月30日原告的電子郵件中僅有原告表示「想你」（
      同上偵查卷第62頁）的愛慕文字，並未見被告有提出任何
      表示愛慕原告之文字、96年10月1 日原告即與被告許久無
      聯絡甚至無法打通被告的電話（同上偵查卷第63頁）、96
      年11月18日原告又再度發給被告電子郵件稱，「算算要賠
      八萬多... 已經很窮了怎麼辦，快想想辦法... 怎麼忽然
      間變化那麼大，你也好像失蹤一樣」（同上偵查卷第
      64-65 頁） ，96年11月25日原告發出電子信見稱「只希
       望 有空來苗栗陪陪我」等語（同上偵查卷第64頁），97
      年2 月1 日原告發電子郵件詢問被告「新年安排行程了嗎
      ？」、「... 是否來陪我」（同上偵查卷第66頁）。由上
      開電子郵件內容可知，原告與被告之交往應該仍處於原告
      追求被告的狀態，且兩造並無常態的來往，原告不但時常
      無法聯絡上遠在台北工作的被告，被告亦無定時與原告會
      面，完全無戀愛狀態中，雙方均會積極會面聯絡的情形。
      且於訴訟過程中，被告從未提及兩造在交往過程中與原告
      間有何深刻情感，以致於感情已成熟而論及婚嫁。可見，
      兩造的交往仍在初期的狀態，被告所稱之論及婚嫁云云，
      並非可採。
    4.原告的收入在95年度所得僅36萬1,792 元，每月平均收入
      3 萬0,149 元、名下雖有財產但是房屋、土地價值約1 千
      萬元及少許股票，並無利息所得，故應無存款；96年 度
      收入有51萬9,074 元薪資收入，每月薪水約4 萬3 ,256
      元，利息收入僅4 元，存款金額應非常少，有原告之財產
      歸戶查詢資料附卷可參（本院卷第83-88 頁）。且原告自
      95 年11 月起即向OOOO借有貸款5 百餘萬元，每月應
      清償3 萬1,290 元，此亦有OOOOOO銀行OO分行99
      年11 月11 日合金竹南字第0990003766號函所附之有擔保
      債權明細資料（本院卷第139 頁）。
    5.又被告95年間收入有00元、96年間有00元、97年間有00元
      收入，有被告之財產歸戶資料在卷可參（本院卷第92-95頁）
      ，被告於原告匯款時之收入遠超過被告甚多。
    6.原告於96年7 月10日匯款後，被告回覆電子郵件，主旨記
      載為「收到」。原告97年7 月13日回覆被告所發之主旨為
      「收到」之電子郵件中，原告僅稱「不要誤會啦」、「不
      是有講過，先調整到您生活無憂的情況下，再決定剩餘的
      錢要如何使用嗎？那張表讓你參考而已」。原告僅表示匯
      款被告金錢予以抒困改善，暫解決被告的問題，並無任何
      無償贈與被告之表示。
    7.被告在97年3 月22日傳簡訊予原告稱「最後一次拜託你了
      ，沒有下次了，請問困難點在哪裡？到年底，我自己可以
      貸款，就從谷底翻身了，我沒有不相信你，反倒是我覺得
      你被前妻嚇到」（本院卷第79頁），原告隨即在97年3 月
      24日匯款6 萬7,000 元，原告主張該次簡訊中所拜託之事
      項即為借款。但被告辯稱是因原告催促被告還款先前所借
      之36萬元，被告因健康情況不佳要求暫緩之意。惟依據上
      開97年2 月1 日之原告寄發被告之電子郵件仍試探詢問被
      告如何安排春節假期，同年2 月3 日被告回覆答稱仍會頭
      暈，同年2 月4 日原告回覆被告稱是平衡神經受傷，太敏
      感，想帶被告泡溫泉使血液通順一點等語，再詢問被告如
      何安排假期，同年2 月5 日，原告再回給被告之電子郵件
      則續問被告就醫情形，再度表示希望與被告一起泡溫泉渡
      假，但被告表示身體不適，故只能在家中睡覺（同上偵查
      卷第66頁）。依據上開的電子信件內容，原告在97年2 月
      間尚非常關心被告身體狀況，且試探詢問被告是否可以南
      下一同前往泡溫泉度假，顯示原告正熱烈追求被告中，被
      告健康情況不佳，原告又在熱烈追求中，原告實不可能對
      被告催促清償95年間即借用的款項。因此，被告抗辯上開
      簡訊是因原告催討先前積欠之36萬元，而被告要求原告暫
      緩，顯不符合常情。且又稱「最後一次拜託」，應是指原
      告已有數次催討而被告有數次請求暫緩，但在97年2 月時
      兩造之氣氛仍佳，原告實不可能催討債務，縱然被告請求
      暫緩，亦不會有「最後一次」之說。且如原告對被告催討
      債務，且催討次數甚多又急，以致於被告必須以哀求口吻
      稱「最後一次拜託」，又怎麼會在被告發完簡訊後僅隔一
      日原告又匯款被告6 萬7,000 元，亦有違常情。是上開被
      告所傳簡訊拜託之事，應為向原告借款無訛。
    8.又被告於98年2 月22日的電子郵件中回覆原告稱「我等你
      找到律師後一起談，順便把總金額計算清楚，請提早跟我
      約日子....... 來不及整理你掃瞄的文件，我會盡量在跟
      你的律師一起談之前整理好. 是我借的我不會否認，但不
      合理的，我也不會接受」。98年3 月26日被告在主旨為「
      RE：借款總額」中質疑原告稱「兩年了向我借二百萬-2/5
      來信，今天說134 萬8,800 元，以上與我印象中金額不正
      確，下星期二下午請特休，順便去刷摺補登確認」（參本
      院卷第74背面至75頁）。如被告僅原告借款如附表編號1
      、2 之借款，此兩筆借款簡單且有借據可憑，兩造並無必
      須計算總金額之必要。原告提出借款總額為200 萬元或
      134 萬8,800 元時，此借款總額與被告所抗辯之僅36萬元
      相差甚多，被告卻均未加以否認並澄清僅立有借據部分為
      借款，其餘為贈與，反而是以原告寄送之文件，同意與原
      告律師進行對帳，此顯有違常情。且附表編號1 、2 所示
      之二筆款項早在95年11月24日、96年3 月26日所借，應無
      在98年3 月26日再行刷摺補登確認之理。故兩造間應係在
      上開附表編號1 、2 之借款之後，另有借款，且並無如附
      表標號1 、2 之借款有收據可憑，但借款是以匯款至被告
      帳戶內方式為之，被告始有必須刷摺補登以確認借款總額
      之理。
    9.綜上所述，原告與被告間之交往始終停留在原告追求、愛
      慕被告的程度，交往程度並非深刻，且無任何親密關係，
      又原告資力並不豐厚，被告之收入遠超過原告甚多，原告
      雖因追求被告而有為被告抒困博取被告好感的動機，但以
      上開之情形觀之，再加上被告回覆原告收到匯款時，原告
      亦僅表達對被告抒困之意，亦無贈與款項之任何表示，故
      本件原告匯款予被告應是借款被告抒困較符合常情，實無
      贈與被告高達83萬7,000 元之理。且原告在97年3 月24日
      匯款前，即97年3 月22日被告又曾經發出拜託借款的簡訊
      亦可證，原告匯款予被告並非贈與，而是出於被告之請託
      而借出款項。又原告在96年6 月20日至97年3 月24日之借
      款雖僅匯款，無援往例請被告出具有借據作為憑證。但原
      告當時正積極追求被告，博取被告之好感，為免被告心生
      反感，其未請被告出具借據亦符合常情。且嗣後原告催討
      被告清償債務時，告知債權總額達一百多萬元時，被告仍
      與原告進行對帳會算，從未提及原告匯款被告為贈與之情
      ，甚至必須前往金融機關刷摺補登以確認債權。顯見，原
      告確實有以匯款至被告帳戶之方式，借款予被告。從而，
      原告主張匯款至被告帳戶內之款項為借款洵屬有據，被告
      抗辯匯款為原告之贈與不符常情，不能採信。
  (三)本件原告主張被告向其借款119 萬7,000 元，被告僅清償
    21,000元，尚欠117 萬6,000 元之事實既堪認定，從而，原
    告依據消費借貸法律關係請求被告清償借款本金117 萬6,
    000 元，為有理由，應予准許。
  (四)復按給付無確定期限者，債務人於債權人得請求給付時，經
    其催告而未為給付，自受催告時起，負遲延責任，其經債權
    人送達訴狀，或依督促程序送達支付命令，與催告有同一之
    效力；又遲延之債務，以支付金錢為標的者，債權人得請求
    依法定利率計算之利息，民法第229 條第2 項、第233 條第
    1 項亦規定甚明。查原告向本院聲請對被告核發支付命令，
    本院於99年7 月7 日將支付命令寄存於被告住所之警察機關
    ，依據民事訴訟法第138 條第2 項規定，該項送達應於99年
    7 月18日生效。故被告應於收受支付命令時負遲延責任。從
    而，原告起訴請求被告應自上開支付命令送達被告之翌日即
    99 年7月19日起，至清償日為止，按年息百分之五計算之遲
    延利息，亦有理由，應予准許。
六、兩造陳明願供擔保請為宣告假執行或免為假執行，經核均與
    規定相符，爰分別酌定相當之擔保金額予以宣告。
七、據上論結，原告之訴為有理由，依民事訴訟法第78條判決如
    主文。
中    華    民    國    99    年    11    月    29    日
                  民事第一庭法  官  黃珮禎
以上正本證明與原本無異。
如對本判決上訴，應於判決送達後20日內向本院提出上訴狀；若
委任律師提起上訴者，應一併繳納上訴審裁判費，否則本院得不
命補正逕行駁回上訴。
中    華    民    國    99    年    11    月    30    日
                              書記官  蔡東晏
附表：
┌──┬──────┬───────┬───────┬─────────┐
│項次│日       期 │金         額 │證明文件      │備註              │
├──┼──────┼───────┼───────┼─────────┤
│1   │95年11月24日│30萬元        │借據          │約定96年5 月23日清│
│    │            │              │              │償                │
│    │            │              │              │                  │
├──┼──────┼───────┼───────┼─────────┤
│2   │96年3 月26日│6萬元         │借據          │約定96年9 月25日清│
│    │            │              │              │償                │
├──┼──────┼───────┼───────┼─────────┤
│3.  │96年6月20日 │1萬2,000元    │匯款單        │匯款至被告OOOO│
│    │            │              │              │銀行OO分行帳戶，│
│    │            │              │              │帳戶：000000000000│
│    │            │              │              │號                │
├──┼──────┼───────┼───────┼─────────┤
│4.  │96年6月25日 │6萬元         │匯款單        │同上              │
│    │            │              │              │                  │
├──┼──────┼───────┼───────┼─────────┤
│5.  │96年7月3日  │10萬元        │匯款單        │同上              │
│    │            │              │              │                  │
├──┼──────┼───────┼───────┼─────────┤
│6.  │96年7月10日 │45萬元        │匯款單        │同上              │
│    │            │              │              │                  │
├──┼──────┼───────┼───────┼─────────┤
│7.  │96年7月23日 │14萬8,000元   │匯款單        │同上              │
│    │            │              │              │                  │
├──┼──────┼───────┼───────┼─────────┤
│8.  │97年3月24日 │6萬7000元     │匯款單        │匯款至被告設於郵局│
│    │            │              │              │00000000000000帳號│
└──┴──────┴───────┴───────┴─────────┘

司法院資訊處製作；財團法人民間司法改革基金會備份。
